【裁判字號】    89,台上,6365
【裁判日期】    891025
【裁判案由】    偽造文書
【裁判全文】
最高法院刑事判決                              八十九年度台上字第六三六五號
    上  訴  人  甲  ○
右上訴人因偽造文書案件，不服台灣高等法院中華民國八十七年六月二十四日第二審
判決 (八十七年度上訴字第九○五號，起訴案號：台灣板橋地方法院檢察署八十五年
度偵字第八六四二號) ，提起上訴，本院判決如左：
    主  文
原判決撤銷，發回台灣高等法院。
    理  由
本件原判決認定：(一)上訴人甲○與張福春 (已判刑確定) 係夫妻關係，由甲○先後於
民國八十二年二月十五日、八十三年三月二十五日、八十四年四月五日，在台北縣新
莊市召集如原判決附表一、二、三所示互助會，均採內標制，其等利用會員間彼此不
熟識，大部分會員無暇親自參與競標之機會，連續多次製作不實且金額較高之投標單
 (有足資辨明會員序號及投標金額) 競標，向到場會員誆稱得標者係未到場會員委託
其競標等語，先後冒標詐得會款同前附表所示。(二)甲○、張福春於八十五年一月間，
隱瞞無支付會款能力之事實，召集如原判決附表四所示互助會，使會員三十人陷於錯
誤，每人繳交二萬元會款予會首甲○。(三)甲○於八十三年一月十日參加張素珠召集如
原判決附表五所示互助會，明知標會後無力繳款，仍於八十四年四月十日得標詐取會
款，嗣於八十四年四月中旬宣告倒會等情。因而撤銷第一審關於甲○部分之判決，改
判論處甲○共同連續行使偽造私文書，足以生損害於他人罪刑，固非無見。
惟查：(一)已受請求之事項未予判決者，其判決當然為違背法令，刑事訴訟法第三百七
十九條第十二款定有明文。本件起訴書犯罪事實欄記載上訴人甲○與其夫張福春偽造
會員馮伯堯、王張素珠、蘇月嬌及賴貴葉等人署押，分別冒用各人名義，標得會款後
據為己有等情，證據並所犯法條欄載稱王張素珠、賴貴葉及馮伯堯遭冒標經過，據王
張素珠、賴貴葉本人及馮伯堯之妻馮王淑麗到庭指陳甚詳云云，有起訴書在卷可按。
足見上訴人冒用馮伯堯、王張素珠、蘇月嬌之名標會部分，檢察官已經起訴，乃原審
對於上訴人被訴冒用以上三人名義標會部分，竟未予判決，已屬違誤。又原審就上訴
人冒用蔡頂立、何曉華、劉秀錦、「阿送」、「阿扁」名義標會部分，一併加以裁判
，卻未說明應併予審判之理由，亦有未洽。(二)當事人聲請調查之證據，若於證明事實
確有重要關係，又非不易調查或不能調查者，則為發現真實起見，自應盡職權能事踐
行調查之程序。上訴人於原審狀稱其未冒用「阿送」即沈阿送之名標會 (原判決附表
二編號３) ，係「阿送」借其標會等語，並請求傳訊證人沈阿送查明 (見八十七年三
月十二日補充上訴理由狀) ，原審按址傳喚沈阿送一次，沈阿送未到場應訊，嗣有名
為「簡送」之人（上訴人謂沈阿送本名簡送) 具狀聲稱「我參加甲○的會，那份會我
已借給甲○標了」（見八十七年五月十二日陳報狀），依上訴人請求調查之待證事實
以觀，該證人客觀上非無調查之必要，乃原審未進一步查證，亦未裁定駁回上訴人之
聲請或於判決理由內加以說明，難謂適法。(三)上訴人於原審辯稱其未冒用「阿葉」即
賴貴葉之名義標會（原判決附表二編號１，該會係八十三年三月二十五日起會) ，實
因賴貴葉於上訴人召會時原答應參加一會，待上訴人寫好互助會名冊之後，才又表示
要退出，上訴人乃徵得賴貴葉之同意，將該會轉由劉秀錦承受，惟仍用賴貴葉之名義
，該會並由劉秀錦標得，劉秀錦雖已亡故，然賴貴葉曾陳明其未繳交會款，足證上訴
人確未冒標等語 (同前補充上訴理由狀) 。卷查賴貴葉於第一審問以：「跟何會？」
，答稱：「五日，以『阿葉』的名字，跟一會，未標。『二十五日我未跟，但會單上
有我的名字（編號）』」云云 (見一審卷(一)第一三三頁正面) ，前開證言形式上對
上訴人有利，原判決不予採納，又未說明其不予採納之理由，亦嫌理由不備。以上或
為上訴意旨所指摘，或為本院依職權得調查之事項，應認原判決有發回更審之原因。
至上訴人牽連犯詐欺取財罪及被訴偽造署押不另為無罪之諭知部分，基於審判不可分
原則，應一併發回。
據上論結，應依刑事訴訟法第三百九十七條、第四百零一條，判決如主文
中      華      民      國    八十九    年      十      月    二十五    日
                              最高法院刑事第八庭
                                  審判長法官  張  信  雄
                                        法官  賴  忠  星
                                        法官  張  清  埤
                                        法官  吳  昆  仁
                                        法官  李  伯  道
      右正本證明與原本無異
                                              書  記  官
中      華      民      國    八十九    年      十      月     三十     日


司法院資訊處製作；財團法人民間司法改革基金會備份。
